【裁判字號】    98,消債更,309
【裁判日期】    980624
【裁判案由】    更生事件
【裁判全文】
臺灣板橋地方法院民事裁定           98年度消債更字第309號
聲  請  人  甲○○
代  理  人  劉韋廷律師
上列當事人因消費者債務清理事件聲請更生，本院裁定如下：
    主  文
更生之聲請駁回。
聲請費用由聲請人負擔。
    理  由
一、本件聲請意旨略以：聲請人因有不能清償債務之情事，目前
    債務總金額為新臺幣（下同）1,905,177元，前於民國95年9
    月間依中華民國銀行公會會員辦理無擔保債務協商機制，與
    最大債權金融機構台新國際商業銀行股份有限公司達成協商
    ，雙方約定聲請人自95年9月起分120期，零利率，每月10日
    以14,068元依各債權銀行債權金額比例清償各項債務，直至
    全部清償為止，惟聲請人每月基本薪資為37,500元，扣除每
    月必要生活負擔為24,500元（包括父親看護費用、父親名下
    房貸、租金、水電等家庭雜支），所剩已不足繳納協商月付
    金為14,068元，生活開銷必須全部仰賴每月公司加發之獎金
    維生，然公司獎金數額並非固定，故不足部分聲請人皆長期
    仰賴前妻娘家親友接濟維持基本生活所須，長期以來入不敷
    出，由此可見，並非主觀惡意不履行協議，實因客觀上確有
    不可歸責於聲請人之事由，爰請求裁定准予更生云云。
二、按債務人對於金融機構因消費借貸、自用住宅借款、信用卡
    或現金卡契約而負債務，在聲請更生或清算前，應提出債權
    人清冊，以書面向最大債權金融機構請求協商債務清償方案
    並表明共同協商之意旨，消費者債務清理條例第 151 條第1
    項定有明文。而債務人與金融機構協商成立者，不得聲請更
    生或清算，但因不可歸責於己之事由，致履行顯有重大困難
    者，不在此限；消費者債務清理條例施行前，債務人依金融
    主管機關協調成立之中華民國銀行公會會員辦理消費金融案
    件無擔保債務協商機制與金融機構成立之協商，準用前項之
    規定，消費者債務清理條例第151 條第5 項、第6 項亦分別
    有明文可參。至於債務人聲請更生或清算不合程式或不備其
    他要件者，法院應以裁定駁回之，但其情形可以補正者，法
    院應定期間先命補正，復為同條例第8 條所明定。
三、次按前開法律規定之「但因不可歸責於己之事由，致履行顯
    有重大困難者，不在此限」，其立法意旨係基於債務清償方
    案成立後，應由債務人誠實遵守信用履行協商還款條件，惟
    於例外情形下發生情事變更，在清償期間收入或收益不如預
    期，致該方案履行困難甚或履行不能，因不可歸責於己之事
    由，始能聲請更生或清算。此規範意旨在避免債務人任意毀
    諾已成立之協商，濫用更生或清算之裁判上債務清理程序。
    蓋以債務清償方案係經當事人行使程序選擇權所為之債務清
    理契約，債務人應受該成立之協議所拘束。債務人既已與金
    融機構協商成立，如認該協商方案履行有其他不適當情形，
    自仍應再循協商途徑謀求解決。又所謂不可歸責於己之事由
    ，係指出於非己身所能控制之自然力或其他人為事由，具有
    猝然性而不能預知，非人力所能參與或所能阻止，而陷於不
    能履行承諾償還自己之債務者而言，例如：
  1.債務人於履行清償期間遭逢重大意外災害，如車禍、火災、
    或罹患重大不治之惡疾而喪失工作能力。
  2.債務人負擔家計生活之職業工作，突然非自願性失業，而可
    預見的、持續性的無法就業謀生。
  3.因遭逢不可抗力之天然災害，如地震、颱風、水災而因其損
    害甚鉅致無力清償等情事。
四、本院查：
(一)、聲請人於消費者債務清理條例施行前，曾依照中華民國銀行
    公會會員辦理消費金融案件無擔保債務協商機制，與最大債
    權金融機構台新國際商業銀行股份有限公司達成協商，雙方
    約定聲請人自95年9月起分120期，零利率，每月10日以14,0
    68元依各債權銀行債權金額比例清償各項債務，直至全部清
    償為止，此有聲請人陳報協議書及無擔保債務還款計劃影本
    各一份為證，且觀諸聲請人提出之財團法人金融聯合徵信中
    心債權人清冊中「是否曾參與銀行公會債務協商」欄註記「
    Y」一節亦明 。準此，本件聲請人依上開協商機制與最大債
    權金融機構協商成立後，再向本院聲請更生，尚須符合「不
    可歸責於己之事由致履行顯有重大困難」之法定要件，方為
    適法。
(二)、聲請人固主張其每月基本薪資為37,500元，扣除每月必要生
    活負擔為24,500元 (包括父親看護費用、父親名下房貸、租
    金、水電等家庭雜支)， 所剩已不足繳納協商月付金14,068
    元云云。然查，聲請人需支付家庭生活費用及負擔扶養費用
    等情，此係聲請人於95年9 月協商成立當時已知悉之事實，
    聲請人當時盱衡其經濟狀況，既仍簽署協商協議書，同意台
    新國際商業銀行之無擔保債務還款計畫，無論其資金係來自
    親友借貸、薪資或其他投資獲利，聲請人既同意與台新國際
    商業銀行協商成立，自有其籌措資金之來源，嗣後不得再執
    同一事由反覆爭執。且聲請人自95年協商成立前即任職於誼
    力企業有限公司迄今，此有聲請人提出其財政部臺灣省北區
    國稅局95年、96年度綜合所得稅各類所得資料清單、誼力企
    業有限公司95年11月至97年9 月間員工薪資條附卷可按（見
    本院卷第51、52頁、第20至第30頁），聲請人平均每月薪資
    並無變動，是以聲請人於協商成立時之收入，與其目前之薪
    資收入非但並無減少，顯見聲請人於成立協商前後之經濟能
    力並無明顯變動，仍有依原協商條件履行之能力。復參酌聲
    請人協商成立後仍能依約履行至今仍未毀諾等情，此有聲請
    人提出其財團法人金融聯合徵信中心債權人清冊中「目前狀
    態」欄註記「履約中」一節亦明（見本院卷第32頁），益徵
    該協商條件為聲請人所能負擔，自難認聲請人已舉證證明其
    於協商成立後，有何經濟狀況重大變更，或有何不可歸責於
    聲請人之事由，致履行協商顯有重大困難。
(三)、再查，聲請人於98年1 月20日向臺灣士林地方法院聲請更生
    後（於98年3 月19日經士林地方法院裁定移送至本院確定）
    ，嗣後於98年2 月間與最大債權銀行台新國際商業銀行取得
    另行達成「債務協商變更方案」之協議，並已簽立協議書，
    有該行提出之協商變更還款條件增補契約書附卷可稽。雙方
    約定自98年3 月份起，分140 期、零利率、由聲請人於每月
    清償債務9,143 元。上開債務協商變更方案協議成立之債務
    清償期數及利率，是經債務人衡量自身經濟狀況後同意並簽
    署生效，顯為當事人選擇並採為清償之方式所為之債務清理
    契約，債務人即應受該協議所拘束，足見債務人尚無不能清
    償或不能清償之虞。
五、綜上所述，本件聲請人既再與最大債權銀行金融機構協商成
    立個別協商一致性方案，且無因不可歸責於己之事由，致履
    行顯有重大困難之情形，即應屬聲請更生之要件不備，復無
    從補正，依首揭條文之意旨，自應駁回聲請人更生之聲請，
    爰裁定如主文。
六、至於所繳納郵務送達費3,740元 ，則待本件更生聲請事件確
    定後，如尚有剩餘郵資餘額，再予檢還聲請人，附此敘明。
中    華    民    國    98    年    6    月    24    日
                  民事第三庭  法  官    邱育佩
上為正本係照原本作成
如不服本裁定，應於裁定送達後10日內，以書狀向本院提出抗告
，並繳納抗告費新臺幣1千元
中    華    民    國    98    年    6     月    24    日
                              書記官    彭麗紅

司法院資訊處製作；財團法人民間司法改革基金會備份。
